【裁判字號】    97,訴,5785
【裁判日期】    971204
【裁判案由】    確認股東會決議不成立
【裁判全文】
臺灣臺北地方法院民事判決              97年度訴字第5785號
原      告  甲○○
訴訟代理人  陳佳瑤律師
            鄭佑祥律師
被      告  翰橋貿易股份有限公司
法定代理人  丁○○
訴訟代理人  吳旭洲律師
            林譽恆律師
複代理人    李依蓉律師
訴訟代理人  余盈鋒律師
上列當事人間確認股東會決議不成立事件，本院於民國97年11月
13日言詞辯論終結，判決如下：
    主  文
原告之訴駁回。
訴訟費用由原告負擔。
    事實及理由
一、原告起訴主張：
  (一)被告公司成立於民國76年7月6日，現由丁○○擔任公司負責
    人。原告持有被告公司207,000股之股分，占被告公司已發
    行股份總數23%。被告公司並未於96年11月7日召開股東臨時
    會（下稱系爭股東臨時會），且未事前經召集董事會而議決
    召開，依據公司法第202條及第171條以下之規定，已非適法
    。再者，依公司法第172條第2項之規定，召集股東臨時會應
    於開會前10日通知股東，然原告從未收受任何召集通知，被
    告公司作法顯已違反法令，則系爭股東臨時會之召集程序，
    顯具有重大瑕疵，況系爭股東臨時會之召開並無股東簽到簿
    ，亦無全程錄音或錄影，以供查證，顯見系爭股東臨時會並
    未召開，被告公司未召開系爭股東臨時會，竟偽造系爭股東
    臨時會議事錄，記載被告於是日召開股東臨時會，全體股東
    出席，並由被告公司負責人丁○○擔任主席，戊○○擔任紀
    錄，會中通過變更章程及改選董監事之決議等語，足證上開
    決議自無合法成立。被告公司持偽造同日開董事會之議事錄
    ，向台北市政府商業管理處為變更登記之申請，故被告公司
    於96年11月7日上午11時所召開董事會（下稱系爭董事會）
    所為之決議，亦無合法成立。揆諸前開說明，上開兩決議因
    不合法定之會議形式，自屬不成立，原告既為被告公司之股
    東，依民事訴訟法第247條即受有確認判決之法律上利益，
    自得起訴請求確認上開兩項決議不成立之訴訟。
  (二)縱認被告公司有召開系爭股東臨時會，然被告故意不通知原
    告參加，所為之決議仍應屬無效：
    1.被告召集系爭股東臨時會，既未以書面通知原告，並載明
      召集事由及改選董事、監察人事項，該股東會之召集程序
      違反公司法第172條第2、4、5項之規定，應堪認定，此乃
      屬程序上之「嚴重瑕疵」，故該次決議應為無效。
    2.原告既身為被告公司之股東，就系爭股東會卻未接獲開會
      通知，然股東之為公司股東乃具有一定之權利，例如：參
      與股東會、參與表決權或分配股息等。而公司召開股東會
      時應通知股東參加開會，此為必經之法定程序，形式上未
      依法定程序召集並決議，其決議在形式上應認為不存在，
      亦為當然無效之問題。
    3.又原告於股東會中除了行使表決權以外，尚有參與股東會
      之權利，其得在股東會上提案（提出臨時動議）、陳述意
      見、檢視監察人之查核報告等等之權利，是以被告公司實
      無理由以剝奪原告參與該次股東會之權利，蓋被告未通知
      股東參與股東會實屬違法情節重大，否則，推極而論，往
      後豈不是公司只要掌控1/2或2/3之股權時，即無須再通知
      其餘之1/2或1/3的股東參加股東會？此乃嚴重侵害股東權
      利之舉。
  (三)被告公司既未於96年11月7日召開系爭股東臨時會及董事會
    ，則被告所作之上開股東臨時會及董事會決議，自屬不成立
    ，故原告先位聲明，求為確認是日股東臨時會所為所有決議
    及董事會所有決議不成立。退步言，縱認被告於是日有召開
    股東臨時會，然因其股東臨時會之召集程序係違反法令，顯
    屬重大瑕疵，故備位聲明，求為確認系爭股東臨時會及董事
    會所為之所有決議，應屬無效。故聲明：
    1.先位聲明：
      (1)確認被告於96年11月7日上午10時在台北市○○路○段80
        巷44號4樓所召開股東臨時會所為之決議不成立。
      (2)確認被告於民國96年11月7日上午11時在台北市○○路○
        段80巷44號4樓所召開董事會所為之決議不成立。
    2.備位聲明：
      (1)確認被告於96年11月7日上午10時在台北市○○路○段80
        巷44號4樓所召開股東臨時會所為之決議全部無效。
      (2)確認被告於96年11月7日上午11時在台北市○○路○段80
        巷44號4樓所召開董事會所為之決議全部無效。
二、被告則抗辯：
  (一)系爭股東臨時會之召開係經董事會合法決議，其召集程序合
    法：
    1.被告已合法通知原告96年10月23日上午10時之董事會：
      (1)被告之董監事因任期屆滿需要改選，被告會計戊○○除
        於96年9月下旬陸續寄發董事會開會通知與當時之董事
        長丁○○、董事乙○○及監察人丙○○外，因原告當時
        人在中國大陸，被告會計戊○○先以電子郵件通知原告
        ，除前已提出之被證2外，茲提出被證7戊○○與原告電
        子郵件往來紀錄影本。原告確實已依收到被告96年10月
        23日董事會之開會通知，並已明確表達其不參加之意思
        。戊○○隨後於96年9月21日以航空郵件將96年10月23
        日董事開會通知寄發予原告，經向郵務公司FedEx查詢
        ，該郵件已於同年月24日寄達原告在中國大陸之地址。
        而原告就其大陸地址及該郵件之寄達，均未予以否認，
        足認被告主張之真正。
      (2)證人戊○○於97月10月3日到庭證稱：「（被告訴訟代
        理人問：是否有將被告翰橋貿易股份有限公司97年10
        月23日開會通知寄給甲○○？）我有寄快遞給他也有用
        電子郵件通知」、「（被告訴訟代理人問：﹝請提示今
        日答辯二狀被證7﹞你說的開會通知是否這份電子郵件
        ）對」及「（被告訴訟代理人問：﹝同上被證8﹞這份
        文件是否你用快遞將開會通知寄給甲○○的單據）對」
        ，益見被告確實已於96年9月下旬將96年10月23日董事
        會開會乙事合法通知原告。
    2.96年10月23日董事會確實依法召開，並決議訂於96年11月
      7日上午10時召開股東臨時會改選董監事：
      (1)證人丙○○於97年10月28日庭訊時證稱：「（原告訴訟
        代理人問：96年10月23日董事會議事錄上面簽名是否你
        簽的？）我簽的」、「（原告訴訟代理人問：你以什麼
        身分出席這次董事會）不知道，有開會我就去了」及「
        （原告訴訟代理人問：這一次董事會在什麼地方召開？
        ）翰橋貿易股份有限公司會議室」，足證被告確實於96
        年10月23日依法召開董事會，並決議於96年11月7日上
        午10時召開系爭股東臨時會。
      (2)證人丁○○於97年10月28日庭訊時亦證稱：「（原告訴
        訟代理人問：針對這次股東臨時會是否有寄開會通知給
        所有股東？）10月23日當天董事會當天決定11月7日開
        股東臨時會，大家就寫參加或不參加，甲○○是我在西
        華飯店當面給他通知書」，益見10月23日當天確實有召
        開董事會決議，並決議於同年11月7日召開股東臨時會
        。綜此，被告於96年9月下旬已合法通知原告96年10 月
        23日上午10時之董事會，係原告表示不欲參加，此有原
        告與證人戊○○間之電子郵件往來紀錄及證人戊○○之
        證詞可憑，足堪採信。再者，證人丙○○、證人丁○○
        之證詞及96年10月23日之董事會議事錄均可證明當日確
        實有召開董事會，且決議於96年11月7日上午10時召開
        系爭股東臨時會。從而，系爭股東臨時會之召開確係經
        96年10月23日董事會之合法決議，其召集程序合法無瑕
        疵，原告之主張顯無理由。
  (二)系爭股東臨時會確實已依法召開，其決議已合法成立並有效
    ：
    1.系爭股東臨時會業於96年10月23日通知原告：
      (1)被告已於97年10月3日當庭提出「被證4」股東臨時會開
        會通知之原本經鈞院核對無誤，並提示予原告，原告並
        不否認。原告已表明其不欲參加系爭股東臨時會，且不
        任董監事，此有「被證4」股東臨時會開會通知為憑，
        足堪採信。
      (2)於鈞院97年10月3日言詞辯論程序，被告訴訟代理人當
        庭提出「被證4」股東臨時會開會通知之原本經鈞院核
        對無誤後，並提示予原告訴訟代理人，原告訴訟代理人
        並無法舉證否認其真正，「被證4」之真正堪可認定。
        根據證人丁○○於97年10月28日庭訊時證稱：「（原
          告訴訟代理人問：針對這次股東臨時會是否有寄開會
          通知給所有股東？）10月23日當天開董事會當天決定
          11月7日開股東臨時會，大家就寫參加或不參加，甲○○是我在西華飯店當面給他通知書」、「（原告訴
          訟代理人問：﹝請提示被證4﹞你說的通知書是否為
          這份？）對，上面是甲○○簽名的」、「（原告訴訟
          代理人問：你何時將通知書拿給甲○○的？）不記得
          ，只記得開完會通知書作好就拿給他了」及「（原告
          訴訟代理人問：這份通知書後來有無拿給其他人？）
          我拿給戊○○」。
        根據證人戊○○於97年10月3日庭訊時證稱：「（被
          告訴訟代理人問：[提示同上被證四股東臨時會通知]
          這份文件你之前是否看過﹖）有，是丁○○交給我的
          ，他在當天下午拿給我的，確定日期不記得了。開完
          十月二十三日那次會議，丁○○下午在會計室門口說
          要跟甲○○見面，後來就拿被證四給我叫我留著。」
        綜上，證人丁○○已於96年10月23日將系爭股東臨時
          會開會通知交予原告，由原告在該開會通知上表明不
          參加、不任董監事並為簽名後，由證人丁○○交予戊○○收執，業經證人丁○○、戊○○陳述明確，足堪
          採信。是以，被告已依公司法第172條第2項規定，於
          系爭股東臨時會開會10日前已將系爭股東臨時會之召
          集通知原告，其召集程序合法無瑕疵，故原告主張其
          未收到系爭股東臨時會開會通知等語云云，並不實在
          。
    2.系爭股東臨時會確實有召開：
      (1)系爭股東臨時會確實有召開，此有「被證5」之議事錄
        為憑。
      (2)根據證人乙○○、戊○○、丙○○、丁○○之證詞，系
        爭股東臨時會確實有召開：
        證人乙○○於97年10月3日庭訊時證稱：「（被告訴
          訟代理人問：是否參加被告翰橋貿易股份有限公司96
          年11月7日上午10時股東臨時會﹖）有」、「（被告
          訴訟代理人問：會議地點﹖）南港路三段80巷44 號4
          樓會議室召開」、「（被告訴訟代理人問：當天出席
          有何人﹖）丁○○、丙○○、我及戊○○」及「（被
          告訴訟代理人問：你什麼時候被選為監察人﹖）這次
          召開股東臨時會提議改選董監事時選的，就是96年11
          月7日股東臨時會改選的」。
        證人戊○○於97年10月3日庭訊時亦證稱：「（被告
          訴訟代理人問：[提示同上被證五]股東臨時會議事錄
          是否你製作的？）是」、「（被告訴訟代理人問：這
          次會議是否確實召開﹖）有」、「（被告訴訟代理人
          問：出席者有何人﹖）有丁○○、丙○○、乙○○及
          我」及「（被告訴訟代理人問：這次會議討論那些事
          項﹖）董事都到期了要改選。」
        證人丁○○於97年10月28日庭訊時證稱：「（原告訴
          訟代理人問：96年11月7日翰橋貿易股份有限公司是
          否召開股東臨時會？）有，因為董監事任期到了，要
          改選」、「（原告訴訟代理人問：召開地點？）台北
          市○○路○段80巷44號4樓會議室」、「（原告訴訟
          代理人問：有多少人參加？）股東臨時會有丙○○、
          乙○○、我及一個紀錄戊○○參加」及「（原告訴訟
          代理人問：改選董監為何？）我及丙○○還是董事，
          甲○○他不續任，我找了專業經理人許美玲任董事，
          其他股東同意」。
        證人丙○○於97年10月28日庭訊時亦證稱：「（原告
          訴訟代理人問：96年11月7日翰橋貿易股份有限公司
          有無召開股東臨時會？）有」、「（原告訴訟代理人
          問：你是否知道為什麼要召開那一次股東臨時會？）
          討論改選董監事的事情」及「（原告訴訟代理人問：
          當天有哪些人出席？）我、乙○○、丁○○及紀錄戊○○」。
        證人戊○○、乙○○、丁○○及丙○○經鈞院隔離訊
          問後，上開證人之證詞均相符，且與「被證5」之記
          載相符，堪可認定系爭股東臨時會確實有召開。
    (3)「被證5」議事錄即證人戊○○雖漏未於「紀錄簽章」一
      欄簽名或蓋章，然此份議事錄係於96年11月7日當天作成
      ，並由出席股東簽名其上，此可證諸證人乙○○之證詞，
      其稱：「（法官問：當天股東臨時會有簽到嗎？）簽在最
      後議事紀錄上。議事錄是當天就做出來了。（法官問：（
      提示被證五）上面是否有你的簽名？）對，我的簽名」（
      鈞院97年10月3日審判筆錄參照）。按被告為一家族性之
      中小企業，並未公開發行股票，股東除原告外均為親戚關
      係（丁○○為丙○○、乙○○之阿姨，丙○○、乙○○則
      為兄弟），其文書處理程序之嚴謹程度雖與公開發行公司
      有落差，股東既已簽名於其上，紀錄戊○○雖漏未簽名，
      應不影響是份議事錄之效力，亦不影響系爭股東臨時會是
      否確有召開之認定。
    3.系爭股東臨時會改選董監事之決議應為有效：
      (1)「股東會選任董事時，除公司章程另有規定外，每一股
        份有與應選出董事人數相同之選舉權，得集中選舉一人
        ，或分配選舉數人，由所得選票代表選舉權較多者，當
        選為董事。第一百七十八條之規定，對於前項選舉權，
        不適用之。」公司法第198條固有明文。惟「公司股東
        會之召集程序或其決議方法，違反法令或章程時，依公
        司法第一百八十九條規定，股東得自決議之日起一個月
        （現行規定為30 日）內訴請撤銷其決議，在該項決議
        未經撤銷前，仍屬有效…。」最高法院76年台上字第
        106號判決亦著有明文。又按公司法第189條之1規定，
        法院對於前條撤銷決議之訴，認為其違反之事實非屬重
        大且於決議無影響者，得駁回其請求。
      (2)系爭股東臨時會改選董監事之決議方式，雖與公司法第
        198條規定未盡相符，然該瑕疵並非重大，且於決議無
        影響，依公司法第189條之1規定，亦不得主張撤銷，以
        保障大多數股東之利益：
        證人戊○○雖於97年10月3日庭訊時證稱：「（被告
          訴訟代理人問：你們由工商代理人所做的議事紀錄與
          你們當天做的議事紀錄有何不同﹖）當時開會只有用
          講的，沒有真的去投票，因為當時只有三個人開會，
          丁○○就說甲○○不任董事了，我們請一個經理人來
          做董事，問丙○○換你董事，乙○○當監察人好不好
          ，大家都說好」、證人丁○○雖於97年10月28日庭訊
          時雖亦證稱：「（原告訴訟代理人問：該次股東臨時
          會是否進行投票？）沒有，因為我們是家族企業，我
          們加起來就有77%的股份，所以大家講好，一致同意
          」。
        系爭股東臨時會改選董監事之決議方式，雖與公司法
          第198條之規定未盡相符，然確實有經被告提出人選
          討論，並經到場股東全體無異議通過，故有關董監事
          當選人名單確實係經過係爭股東臨時會決議所產生，
          此乃被告公司歷年來貫行之選舉方式，原告當年任被
          告董事，亦是經由此種方法選舉而出。此決議方法雖
          然與法未合，然依最高法院前開判決之意旨，其在依
          法撤銷前仍為有效。
        原告早已表明不任被告之董監事，故本次選舉為同額
          競選，股權數多寡並不影響最後決議之董監事能否當
          選，此項瑕疵並非重大，且於決議無影響，根據公司
          法第189條之1之規定，得否撤銷，亦尚有疑問。
    4.原證4之股東臨時會議事錄係辦理工商登記之人員所誤繕
      ：
      (1)證人戊○○於97年10月3日庭訊時證稱：「（原告訴訟
        代理人問：他幫你們處理這些文件後是否事後會與你們
        確認？）因為合作二、三十年了，在電話中我用口頭告
        訴他（鄭德山會計師事務所人員）我現在要辦的事情，
        原證四部分，我跟他說我們現在一位董事甲○○不任了
        ，另外聘請一位董事，他是零股，沒有股權來做董事，
        叫許美玲，鄭德山請我提供身分證等資料，他就去辦登
        記的手續，鄭德出製作完文件會寄給我蓋章，我蓋完章
        再寄回去。但我沒提供他被證五的股東臨時會議紀錄，
        因為我沒想那麼多」。
      (2)按「原證4」之議事錄上載有修正章程事項，且出席股
        東為4人。然根據證人戊○○、乙○○、丁○○、丙○○之證述，以及「被證5」議事錄之記載，並無修正章
        程事項之決議，且出席股東人數亦僅有3人，故「原證4
        」之議事錄與系爭股東臨時會實情不符之部分，顯係工
        商登記之代理人誤繕所致，然此項誤繕亦不足以影響系
        爭股東臨時會決議之效力。
    5.錄音錄影非股東臨時會召開之必備程式：
      (1)被告股東乙○○、丙○○、丁○○等人業於「被證5」
        之議事錄上簽名，除可確認會議決議內容外，亦可作為
        股東到場之證明，並無另行備置簽到簿之必要。
      (2)原告雖主張被告應提出會議之全程錄音錄影，以及會議
        簽到簿以證明96年10月23日之董事會及系爭股東臨時會
        均有召開云云。惟查，被告並非公開發行之公司，公司
        法或其他相關法令均未規定其股東會、董事會之召開須
        全程錄音錄影，被告公司亦無股東會及董事會議事規則
        規範上開會議之進行須錄音錄影，且該等會議之簽到事
        項亦無程式上限制，於辦理公司登記事項變更登記時，
        亦無需檢具上開資料，被告股東乙○○、丙○○、丁○○逕於「被證5」股東臨時會議事錄簽名，自可作為渠
        等到場出席之證明。而相關法令就股東會或董事會召開
        事實之證明，並無類似刑事訴訟法第47條：「審判期日
        之訴訟程序，專以審判筆錄為證。」之規定，法令既未
        限定其證明之證據方法，則鈞院自可以其他證據方法認
        定系爭股東臨時會之召開與否，但從通知過程及相關議
        事錄之簽名文件（詳見被告所舉之書證）等，應可證實
        上開會議確已召開，殆無疑義。
      (3)證人戊○○證稱：「（法官問：為什麼沒錄音？）我們
        都沒錄音，只有今年因為這件糾紛才有錄音」（鈞院97
        年10月3日審判筆錄參照）。可見被告公司歷年來各項
        會議均無錄音錄影，及至今年因原告涉及背信侵權發生
        糾紛才開始錄音錄影。非公開發行公司之股東會或董事
        會並無應進行錄音錄影之規定，如原告主張錄音錄影為
        目前我國中小企業之習慣者，應由原告就此項習慣舉證
        。
  (三)系爭董事會決議亦屬合法成立並生效：
    1.系爭股東臨時會決議既為合法成立，並選任丁○○、許美
      玲、丙○○為董事，則在稍後召開之系爭董事會亦有全體
      董事出席，並經全體董事同意選任丁○○為董事長，系爭
      董事會決議即無瑕疵可指，自為合法成立並生效。
    2.根據證人乙○○、戊○○、丁○○及丙○○之證詞，確實
      有召開系爭董事會，該決議亦屬合法成立並生效：
      (1)證人乙○○於97年10月3日庭訊時證稱：「（原告訴訟
        代理人問：96年11月7日只有召開股東臨時會？）有開
        一個股東會及臨時董事會」、「（原告訴訟代理人問：
        之後的臨時董事會有何人參加？）我跟我哥哥（即證人
        丙○○）、丁○○、戊○○，大概這些人」、「（原告
        訴訟代理人問：當天的董事會做出什麼決議？）選董事
        長」及「（法官問：當天董事會許美玲有無參加？）我
        記得在最後股東臨時會開完，他在董事會有入席」。
      (2)證人戊○○亦於同日庭訊時證稱：「（原告訴訟代理人
        問：96年11月7日當天除了股東臨時會還召開什麼會議
        ？）董事會」及「（法官問：11月7日股東臨時會開完
        ，後來的董事會有何人參加？有許美玲、丙○○、丁○○、我、乙○○）。
      (3)證人丁○○於97年10月28日庭訊時證稱：「（原告訴訟
        代理人問：當天（係指96年11月7日）是否召開其他會
        議？）董事會。是在同一地點召開。有丙○○、乙○○
        、我、戊○○、許美玲」、「（原告訴訟代理人問：那
        次董事會有討論哪些議題？）改選董事長」、「（原告
        訴訟代理人問：有無簽到？）我記得我有簽字，但簽在
        什麼地方我忘了」及「（原告訴訟代理人問：（提示原
        證8最後一張）這份簽到簿上面簽名是否你簽的？）我
        簽的」。
      (4)證人丙○○於97年10月28日庭訊時證稱：「（原告訴訟
        代理人問：當天（係指96年11月7日）有無召開其他會
        議？）後來有召開董事會」、「（原告訴訟代理人問：
        有什麼人出席？）我本人、乙○○、丁○○、戊○○、
        許美玲」、「（原告訴訟代理人問：當天是否有簽到？
        ）我有簽字，但忘了簽什麼」、「（原告訴訟代理人問
        ：（提示原證8第5張）這份簽到簿上面簽名是否你簽的
        ？）對」及「（原告訴訟代理人問：當天董事會（指係
        爭董事會）討論哪些議題？）改選董事長」。
      (5)綜此，依據證人戊○○、乙○○、丁○○及丙○○之證
        詞，96年11月7日當天確有召開董事會，選任董事長，
        系爭董事會決議合法成立生效，此亦有「被證10」之董
        事會議事錄為證，堪可認定。
  (四)並聲明：原告之訴駁回。
三、兩造不爭執事項：
    原告為持有被告公司）20萬7000股之股東，而被告公司已發
    行之股數共計為90萬股，原告持有股數達公司已發行股份總
    數23% 。
四、得心證之理由：
  (一)先位聲明部分：此部分爭點在於：被告是否有於96年11月7
    日上午在台北市○○路○段80巷44號4樓召開股東臨時會及董
    事會？
    1.查被告抗辯其確曾於96年11月7日上午10時在台北市○○
      路○段80巷44號4樓召開股東臨時會並為決議乙節，業據提
      出上有與會者簽名之系爭股東臨時會議事錄（被證5）附
      卷可稽，並經證人即被告公司股東丁○○、丙○○、乙○○及上開會議之紀錄戊○○到庭證述屬實。原告雖稱：系
      爭股東臨時會之召開並無股東簽到簿，亦無全程錄音或錄
      影，顯見實際上並未召開云云，然股東簽到及錄音或錄影
      並非法定召開股東會必備之程式，至多僅為影響法院心證
      之眾多事證之一，是原告執此即謂系爭股東會未實際召開
      云云，尚嫌速斷。原告復稱：被證5所示之系爭股東臨時
      會議事錄，與原證4所示向主管機關提出者不同，足見被
      證5為臨訟偽造云云，然證人戊○○到庭證稱：原證4之議
      事錄是請工商代理人鄭德山會計師做的，因為合作二、三
      十年了，我只在電話中口頭告知說甲○○不任董事了，另
      聘一名沒有股權的許美玲擔任董事，沒有提供被證5的議
      事錄給他，鄭德山製作完文件後有寄給我蓋章，我當時未
      仔細核對等語（97年10月3日第7-10 頁），又證人丁○○
      、丙○○、乙○○亦均證稱系爭股東臨時會並未討論修改
      章程事宜等語，再參以若被告實際上未召開系爭股東臨時
      會而須臨訟製作議事錄，應會製作與原證4其向主管機關
      提出之議事錄內容相符者，綜上判斷，本院認被告抗辯原
      證4為負責辦理登記事項變更之會計師事務所誤繕等語為
      可採，系爭股東臨時會實際召開及決議之內容應如被證5
      之議事錄所載。至原告雖又主張：被告並未舉證證明系爭
      股東臨時會有經董事會合法決議而召開，且原告否認有於
      開會前10日收受召集股東臨時會之通知，系爭股東臨時會
      召集程序不合法云云，惟依公司法第189條之規定，股東
      會之召集程序違反法令或章程時，決議係「得撤銷」而非
      「不成立」，是決議召開系爭股東臨時會之97年10月22日
      之董事會是否有合法決議，要與本件判斷系爭股東臨時會
      之決議是否「不成立」無涉。綜上所述，被告應有於上揭
      時、地召開股東臨時會無訛，其決議並非不成立。
    2.次查，被告抗辯其確曾於96年11月7日上午11時在台北市
      ○○路○段80巷44號4樓召開董事會並為決議乙節，有卷附
      系爭董事會議事錄（被證10）及簽到簿（原證8最後一頁
      ）可憑，並經證人即被告公司股東丁○○、丙○○、乙○○及上開會議之紀錄戊○○到庭證述屬實。原告雖稱：若
      原證8之系爭董事會簽到簿為真，則出席者自毋須另於被
      證10之議事錄上簽名，顯見被證10之議事錄為臨訟製作云
      云，然出席者同時於議事錄及簽到簿上簽名，並無違法或
      與常情悖離甚遠，是尚難據此推論其中必有一份係臨訟製
      作。原告又主張：乙○○並非被告公司董事，亦未在系爭
      董事會之議事錄及簽到簿上簽名，詎丁○○、丙○○、乙○○及戊○○均證稱乙○○有出席系爭董事會，顯然系爭
      董事會並未實際召開云云，然證人乙○○雖為公司監察人
      ，然有出席系爭董事會乙節，業據證人丁○○、丙○○、
      乙○○及戊○○證述屬實，衡諸以上證人均稱被告公司係
      家族型之中小企業，系爭股東臨時會後即進行系爭董事會
      等情，可知證人乙○○應係於系爭股東會結束後，未立即
      離去而繼續留待至系爭董事會結束，惟因其不具備董事身
      分，故未於議事錄及簽到簿上簽名。至證人乙○○所證稱
      其出席系爭董事會有簽到乙節，雖與卷附被證10之議事錄
      及原證8之簽到簿不符，惟開會是否有簽到核屬細節，證
      人記憶恐有失出亦在可理解之範圍內，自難執此即謂系爭
      董事會並未實際召開。從而，被告亦應有於上揭時、地召
      開系爭董事會無訛，其決議並非不成立。
    3.綜上，原告先位之訴為無理由，應予駁回。
  (二)備位聲明部分：此部分爭點在於：被告於96年11月7日上午
    在台北市○○路○段80巷44號4樓召開之股東臨時會及董事會
    是否有無效之情事？
    原告雖主張：被告召集系爭股東臨時會，並未以書面通知原
    告，並載明召集事由及改選董事、監察人事項，該股東會之
    召集程序違反公司法第172條第2、4、5項之規定，此乃屬程
    序上之嚴重瑕疵，系爭股東臨時會與董事會之決議應屬無效
    云云，惟按「公司股東會之召集程序，或其決議方法，違反
    法令或章程時，股東得自決議之日起1個月內，訴請法院撤
    銷其決議，公司法第189 條定有明文，該項決議在未撤銷前
    ，仍非無效，此與公司法第191條規定股東會決議之內容違
    反法令或章程者無效不同」，最高法院67年台上字第2561號
    判例可資參照。依原告所指上開內容，顯係指摘被告召集系
    爭股東臨時會之「召集程序」違反法令，依公司法第189條
    之規定，其決議僅有是否得撤銷之問題，尚非逕行無效，在
    該決議經法院撤銷以前，仍屬成立有效。從而，原告備位聲
    明請求法院確認系爭股東臨時會及董事會之決議無效，並無
    理由，應予駁回。
四、訴訟費用之負擔：依民事訴訟法第78條。
中    華    民    國    97    年    12    月    4     日
                  民事第二庭    法  官  歐陽漢菁
以上正本係照原本作成
如對本判決上訴，須於判決送達後20日內向本院提出上訴狀
中    華    民    國    97    年    12    月    4     日
                                書記官  王黎輝


司法院資訊處製作；財團法人民間司法改革基金會備份。
